臺灣高等法院高雄分院刑事判決　　　　　94年度上訴字第61號
上　訴　人
即　被　告　乙○○
上列上訴人因偽造文書等案件，不服臺灣高雄地方法院93年度訴
字第2400號中華民國93年12月16日第一審判決（起訴案號：臺灣
高雄地方法院檢察署93年度偵字第14491 號），提起上訴，本院
判決如下：
    主  文
原判決撤銷。
乙○○連續行使偽造私文書，足以生損害於他人，處有期徒刑拾
月，緩刑參年。如附表一（編號一至四部分）、附表二、附表三
（編號一部分）、附表五之物均沒收。
    事  實
一乙○○因自己債信不良無法向銀行申辦信用卡使用，竟意圖為
  自己不法之所有，基於行使偽造私文書、特種文書及詐欺之概
  括犯意：
(一)於民國93年3 月初某日，在YAHOO 奇摩尋夢園網站，向代號「
  小龍」之名籍不詳成年男子以每份新台幣（下同）1,000 元之
  價格購買偽造之「吳國明」及「郭志國」國民
  份，嗣乙○○依曾至高雄市○○區○○路144 號「阪田小吃部
  」消費所取得之統一發票資料，利用不知情之成年刻印店人員
  偽造「阪田小吃部」之店章及發票章各1 枚，旋蓋用前揭店章
  及發票章之印文於虛偽記載「吳國明」在該店任職店長、「郭
  志國」在該店任職主任之在職證明書上，以此方式偽造關於服
  務之證書；並蓋用前揭印文於虛偽記載「吳國明」、「郭志國
  」於該店支領薪資之薪資袋，而偽造該私文書。乙○○繼於同
  年五月中旬某日，至不詳便利商店拿取中國信託商業銀行股份
  有限公司（下稱中國信託）之信用卡申請書，再於申請書上填
  寫「吳國明」於阪田小吃部任職且支薪之不實資料，將申請書
  連同前揭偽造之「吳國明」之國民
  明」於阪田小吃部之在職證明書及薪資袋，以郵寄之方式交付
  中國信託承辦人員以申請信用卡而行使之，足以生損害於阪田
  小吃部之負責人甲○○、「吳國明」及中國信託信用卡審核之
  正確性。並致中國信託承辦人員誤信「吳國明」係阪田小吃部
  店長，合於信用卡申請條件，乃於同年5 月25日核准卡號00
  00000000000000號、0000000000000000號之信用卡各1 張予乙
  ○○使用，乙○○乃分別於前揭卡號0000000000000000號信用
  卡背面署名欄內偽簽「吳國明」署押；於卡號00000000000000
  00號信用卡背面署名欄內偽簽「麥可」署押，以偽造「吳國明
  」、「麥可」於信用卡有效期限內有權使用該信用卡之辨識及
  證明，復連續於附表一所示之時間、地點，於消費或選定商品
  後，提示卡號0000000000000000號信用卡予如附表一所示之各
  特約商店，並偽簽「吳國明」署押於簽帳單上；連續於附表二
  所示之時間、地點，於消費或選定商品後，提示卡號00000000
  00000000號信用卡予如附表二所示之各特約商店，並偽簽「麥
  可」署押於簽帳單上（在各份簽帳單之客戶收執聯及商店留存
  聯上經由複寫而各偽造1 枚「吳國明」或「麥可」之簽名署押
  ，各份簽帳單之每一聯簽帳單上均有1 枚偽造「吳國明」或「
  麥可」簽名之署押），以表示係「吳國明」「麥可」確認該如
  附表一、二所示之刷卡金額，與向發卡銀行表示有簽帳消費之
  意而行使之，使各該特約商店人員陷於錯誤誤信其係真正之信
  用卡持有人而分別交付其所購買之物品或提供服務，足生損害
  於「吳國明」、「麥可」及如附表一、二所示各該特約商店及
  中國信託銀行支付帳款之正確性；其又於附表四所示之時間，
  以冒充「吳國明」之不正當方法持卡號0000000000000000號信
  用卡向金融機構之自動付款機預借現金，取得附表四所示金融
  機構之現鈔共計6 萬元。
(二)乙○○復承前偽造私文書、特種文書及詐欺取財之概括犯意，
  於93年6 月底某日，又至不詳之便利商店拿取玉山商業銀行（
  下稱玉山銀行）之信用卡申請書，再依照前揭方式於申請書上
  填寫「郭志國」於阪田小吃部任職支薪之不實資料，將申請書
  連同「郭志國」
  吃部之在職證明書及薪資袋，以郵寄之方式交付玉山銀行承辦
  人員以申請信用卡而行使之，足以生損害於阪田小吃部之負責
  人甲○○、「郭志國」及玉山銀行信用卡審核之正確性。並致
  玉山銀行承辦人員誤信「郭志國」係「阪田小吃部」主任，合
  於信用卡申請條件，乃於同年7 月中旬核准卡號000000000000
  0000號之信用卡，乙○○於收受前揭信用卡後，先於前揭信用
  卡背面署名欄內偽簽「郭志國」署押，以偽造「郭志國」於信
  用卡有效期限內有權使用該信用卡之辨識及證明，復於同年7
  月16日下午5 時15分許，持前開信用卡至高雄市○○○路148
  號「寶雅高雄文橫店」，購買價值204 元之商品後，提示前開
  信用卡予該店店員，並偽簽「郭志國」署押於簽帳單上，主張
  係「郭志國」本人而行使之，使該店店員陷於錯誤誤信其係真
  正之信用卡持有人而分別交付其所購買之物品，足生損害於「
  郭志國」、寶雅高雄文橫店及玉山銀行支付帳款之正確性。乙
  ○○其後又分別於同年7 月17日下午9 時16分、7 月18日下午
  5 時49分（詳如附表三所示），持上開玉山銀行信用卡，至高
  雄市○○○路596 號5 樓「興魚翅餐廳」、「寶雅高雄文橫店
  」分別消費4,059 元、42元，惟皆未刷卡成功，乙○○乃於同
  年7 月19日下午2 時30分許，至「興魚翅餐廳」欲取消刷卡紀
  錄，為店員發現而報警查獲，並扣得前開玉山銀行之信用卡及
  卡號0000000000000000號中國信託信用卡各1 張。
二、案經高雄市政府警察局三民第一分局報請台灣高雄地方法院
    檢察署檢察官偵查起訴。
    理  由
壹、程序部分
一、按被告以外之人，於審判外之言詞或書面陳述，除法律有規
    定者外，不得作為證據。刑事訴訟法第159 條第1 項定有明
    文。被告以外之人（包括證人、鑑定人、告訴人、被害人及
    共同被告等）於審判外之言詞或書面陳述，即所謂傳聞證據
    。由於傳聞證據有悖法院直接審理及言詞審理之精神，妨礙
    當事人之反對詰問權，影響程序正義之實現，除法律有規定
    者（例如同法第159 條第2 項、同法第159 條之1 至之5 、
    同法第206 條等）外，原則上不具證據能力。至傳聞證據之
    內容，包括風聞傳說、毫無根據之蜚短流長之傳聞事實（最
    高法院22年度上字第2842號判例意旨參考）；輾轉聞自親自
    經歷者之體驗事實而作成之調查報告（最高法院29年度上字
    第2641號判例意旨參考）；及證人未親自到庭，僅以書面代
    到庭陳述（最高法院70年度台上字第3864號判例意旨參考）
    等情形在內。
二、又按簡式審判程序之證據調查，不受刑事訴訟法第159 條第
    1 項規定之限制，刑事訴訟法第273 條之2 定有明文。此乃
    因簡式審判程序，貴在審判程序之簡省便捷，故調查證據之
    程序宜由審判長便宜行事，以適當之方法行之即可；又因被
    告對於犯罪事實並不爭執，可認定被告亦無行使反對詰問權
    之意，因此有關傳聞證據之證據能力限制規定無庸予以適用
    。
三、本件證人甲○○、郭家良、鍾偉彰於警詢中所為之陳述，雖
    為審判外之陳述，其性質為傳聞證言；惟本件訴訟係適用簡
    式審判程序為之，有審判筆錄在卷可佐，其等於上開警詢中
    所為之證言，自均得作為認定事實之證據。
貳、實體部分
一、訊據上訴人即被告乙○○（下稱被告）對於右揭犯罪事實均
    坦承不諱，核與證人即阪田小吃部負責人甲○○、中國信託
    信用風險作業部專員郭家良、鍾偉彰於警詢中指訴之情節相
    符（見警卷第4 、5 、7 頁）。此外，復有偽造之「吳國明
    」、「郭志國」之國民
    頁）、偽造之「郭志國」在職證明書及薪資袋（見警卷第17
    、18頁、中國信託信用卡申請書、玉山銀行信用卡申請書（
    見警卷第13、14頁）、中國信託信用卡刷卡簽帳單8 紙、玉
    山銀行刷卡簽帳單1 紙（見偵卷第39至46頁、第33頁）、中
    國信託刷卡消費明細查詢單、玉山銀行信用卡消費明細（見
    警卷第15、16頁）在卷，及前開玉山銀行之信用卡及卡號00
    00000000000000號中國信託信用卡各1 張扣案可資佐證；又
    上開信用卡申請書及刷卡簽帳單上之「吳國明」、「郭志國
    」之簽名及「高雄市○○區○○路一四四之一號」等文字，
    以肉眼觀察，顯係出自同1 人之筆跡，核與被告於93年8 月
    6 日於偵查時當庭所書該等文字各20次之書寫筆跡，其勾捺
    之勢均雷同，顯見上開文件中之「吳國明」、「郭志國」、
    「麥可」等之簽名確係被告所為無訛，被告之自白核與事實
    相符，事證明確，其犯行堪予認定。
二、按在信用卡背面簽名欄簽名，單純從形式上觀察，即足以表
    示信用卡之簽名者於信用卡有效期限內有權使用該信用卡之
    辨識及證明，並非依習慣或特約表示一定用意之證明，實質
    上係屬刑法第210 條之私文書（最高法院88年台上字第5730
    號判決意旨可參考）；又信用卡簽帳單，係持卡人向特約商
    店消費後，簽署持卡人之姓名，由特約商店將第一聯交持卡
    人收執，第二聯則由特約商店取回，再由特約商店將之交與
    收單機構存查，資以向發卡銀行請款。該簽帳單由持卡人簽
    名，即表示持卡人同意依據其與發卡銀行間之約定，對其所
    購物品或接受服務，均應按簽帳單之消費金額，付款予發卡
    銀行。故持卡人於簽帳單簽名，係對所簽金額負擔付款之義
    務，性質上屬消費付款契約書，亦為私文書（最高法院90年
    度台上字第6898號判決意旨參考）。核被告所為，係犯刑法
    第216 條、第212 條、第210 條之行使偽造私文書罪、行使
    偽造特種文書罪；刑法第339 條第1 項詐欺取財罪、第2 項
    詐欺得利罪、第3 項詐欺得利未遂罪；刑法第339 條之2 以
    不正方法由自動付款設備取得他人之物罪。被告利用不知情
    之成年刻印店人員偽造「阪田小吃部」之店章及發票章各1
    枚使用，為間接正犯。又被告偽造簽名或偽刻印章蓋用印文
    於前揭信用卡申請書簽章欄內、偽造信用卡背面持卡人欄簽
    名以表明其為持卡人之私文書等行為，應為偽造各該私文書
    、特種文書之部分行為，自均不另論罪。被告於1 式2 聯之
    簽帳單上，以1 個偽造署名之行為，因複寫結果同時產生2
    個偽造之署名，為包括一罪。被告偽造私文書、特種文書後
    復持以行使，偽造之低度行為，應為行使之高度行為所吸收
    ，均不另論罪，僅論以行使偽造私文書罪及行使偽造特種文
    書罪。被告先後多次行使偽造私文書、特種文書、詐欺取財
    及詐欺得利罪、詐欺得利未遂罪、以不正方法由自動付款設
    備取得他人財物等數行為，均時間緊接，手法相似，觸犯基
    本構成要件相同之罪名，顯係基於概括犯意反覆為之，均為
    連續犯，應均依刑法第56條規定，各以一罪論，並加重其刑
    。又被告同時寄發偽造之國民
    資袋及信用卡申請書之部分，係一行為同時觸犯連續行使偽
    造特種文書及連續行使偽造私文書之數罪名，應依想像競合
    犯之規定，應從一重之連續行使偽造私文書罪處斷。被告等
    所犯連續詐欺取財、詐欺得利、詐欺得利未遂、以不正方法
    由自動付款設備取得他人財物及連續行使偽造私文書及偽造
    特種文書等數罪間，均互有方法目的之牽連關係，為牽連犯
    ，應從一重之行使偽造私文書罪處斷。
三、原審予以論科，固非無見。惟查：(一)刑法第210 條規定；偽
    偽造、變造私文書，足以生損害於公眾或他人者，處5 年以
    下有期徒刑；同法第216 條則規定；行使第210 至215 條之
    文書者，依偽造、變造文書或登載不實事項或使登載不實事
    項之規定處斷。原判決主文中僅以「乙○○連續行使偽造私
    文書，處有期徒刑10月。如附表壹、貳、參、伍所之物均沒
    收。」，漏載「足以生損害於他人」之旨，已有未當；且附
    表係載為一、二、三、五，並非「壹、貳、參、伍」，又附
    表一僅編號一至四、附表三僅編號一部分應為沒收之諭知，
    原判決未予細分而概為沒收，亦有未合。(二)被告利用不知情
    之成年刻印店人員偽造「阪田小吃部」之店章及發票章各1
    枚使用，為間接正犯。原判決未論列及此，同有未合。
    (三)被告於本院審理中已清償玉山銀行之欠款，並與中國信託
    達成民事和解，有玉山銀行存款憑條及本院和解書在卷可憑
    ，原審未及審酌，亦有未洽。被告以原審量刑過重為由，提
    起上訴，固無理由，惟原判決既有上揭可議之處，仍屬無可
    維持，應由本院將之撤銷並予改判。爰審酌被告貪圖不法利
    得，連續行使偽造私文書、偽造特種文書及詐欺行為，嚴重
    損及被冒用名義人、特約商店及發卡銀行之權益，紊亂行使
    信用卡之經濟秩序，其行為殊值非議，惟念其素行良好，且
    犯後坦承犯行，並已清償玉山銀行欠款，及與中國信託達成
    民事和解等其他一切情狀，仍如原審量處有期徒刑10月。又
    被告未曾受有期徒刑以上刑之宣告，有台灣高等法院被告前
    案記錄表在卷可按，因一時失慮致罹刑章，事後已清償或與
    被害人達成民事和解，已如前述，經此審判及科刑之教訓，
    應已知所警惕而無再犯之虞，本院認對其所宣告之刑，以暫
    不執行為適當，爰併諭知緩刑3 年，以啟自新。
四、附表五編號一、二所示之物均為被告所有供犯罪所用之物，
    應依刑法第38條第1 項第2 款之規定宣告沒收。附表五編號
    三之偽刻印章，應依刑法第219 條之規定沒收。扣案及未扣
    案之上開之中國信託信用卡及扣案之玉山銀行信用卡，因係
    被告向發卡銀行詐得之物，均非被告所有，依法不得宣告沒
    收，惟其上如附表五編號四、五、六所示之署押各1 枚；偽
    造之中國信託信用卡申請書、玉山銀行申請書、在職證明書
    、薪資袋等文件，均經被告持向各該發卡銀行行使，已非被
    告所有，自亦不得予以沒收，惟其上偽造如附表五編號七、
    八、九、十之署名及印文不問屬於犯人與否，均應依刑法第
    219 條宣告沒收之。至被告於附表一（編號一至四部分）、
    附表二、附表三（編號一部分）所示時地消費時偽造之簽帳
    單，除客戶收執聯外均已持向各該特約商店行使，非被告所
    有，雖特約商店存根聯或銀行存根聯其上仍有偽造持卡人之
    署名，惟業經被告交予上揭特約商店或銀行留存，非被告所
    有，爰不為沒收之諭知，惟其上偽造之署押，均仍應依刑法
    第219 條之規定，宣告沒收之。又被告於附表一（編號一至
    四部分）、附表二、附表三（編號一部分）所示之消費客戶
    收執聯雖由被告自行存查，因被告既是冒名刷卡，並無付款
    之意思，自無保存之必要，衡情應已丟棄，亦據被告供明在
    卷（見原審卷第73頁），應認已滅失而不存在，則上開簽帳
    單客戶存查聯，自無庸再予宣告沒收。
五、據上論斷，應依刑事訴訟法第369 條第1 項前段、第364 條
    、第299 條第1 項前段，刑法第56條、第216 條、第210 條
    、第212 條、第339 條第1 項、第2 項、第3 項、第339 條
    之2 第1 項、第55條、第74條第1 款、第38條第1 項第2 款
    、第219 條，罰金罰鍰提高標準條例第1 條前段，判決如主
    文。
本案經檢察官許月雲到庭執行職務。
中　　華　　民　　國　　94　　年　　2 　　月　　25　　日
　　　　　　刑事第五庭    審判長法　官  曾永宗
                                法　官  邱永貴
                                法　官  陳明富
以上正本證明與原本無異。
如不服本判決應於收受本判決後10日內向本院提出上訴書狀，其
未敘述上訴理由者，並得於提起上訴後10日內向本院補提理由書
狀（均須按他造當事人之人數附繕本）「切勿逕送上級法院」。
　　　　　　　　　　　　　　　　書記官  張宗芳
中　　華　　民　　國　　94　　年　　2 　　月　　25　　日
附錄本案論罪科刑法條：
刑法第210條
偽造、變造私文書，足以生損害於公眾或他人者，處5 年以下有
期徒刑。
刑法第212 條
偽造、變造護照、旅券、免許證、特許證及關於品行、能力服務
或其他相類之證書、介紹書，足以生損害於公眾或他人者，處1
年以下有期徒刑、拘役或3百元以下罰金。
刑法第216 條
行使第210 條至第215 條之文書者，依偽造、變造文書或登載不
實事項或使登載不實事項之規定處斷。
刑法第339 條
意圖為自己或第3 人不法之所有，以詐術使人將本人或第3 人之
物交付者，處5 年以下有期徒刑、拘役或科或併科1 千元以下罰
金。
以前項方法得財產上不法之利益或使第3 人得之者，亦同。
前二項之未遂犯罰之。
刑法第339之2
意圖為自己或第3 人不法之所有，以不正方法由自動付款設備取
得他人之物者，處3 年以下有期徒刑、拘役或1 萬元以下罰金。
以前項方法得財產上不法之利益或使第3 人得之者，亦同。
附表一：卡號0000000000000000號信用卡刷卡明細
 ┌──┬────┬────────┬───────┬───────────┐
 │編號│刷卡時間│ 消費之特約商店 │刷 卡 金 額   │偽造應沒收之物        │
 ├──┼────┼────────┼───────┼───────────┤
 │ 一 │93.05.28│不打布妻        │二千三百八十元│商店存根聯「吳國明」署│
 │    │        │                │（新台幣）    │名壹枚                │
 ├──┼────┼────────┼───────┼───────────┤
 │ 二 │93.05.28│中美服飾精品    │二千元        │同上                  │
 ├──┼────┼────────┼───────┼───────────┤
 │ 三 │93.05.29│駿紳鞋店        │一千一百元    │同上                  │
 ├──┼────┼────────┼───────┼───────────┤
 │ 四 │93.06.04│高雄中信大飯店  │一千零一元    │同上                  │
 ├──┼────┼────────┼───────┼───────────┤
 │ 五 │93.06.06│中國石油林森二路│五百元        │簽帳單免簽名          │
 │    │        │站              │              │無沒收之物            │
 └──┴────┴────────┴───────┴───────────┘
附表二：卡號0000000000000000號信用卡刷卡明細
 ┌──┬────┬────────┬───────┬───────────┐
 │ 一 │93.05.29│小馬小客車租賃（│三千元        │商店存根聯「麥可」署名│                    │
 │    │        │股）公司        │              │壹枚                  │
 ├──┼────┼────────┼───────┼───────────┤
 │ 二 │93.07.12│諾葳髮型美容    │四千元        │同上                  │
 ├──┼────┼────────┼───────┼───────────┤
 │ 三 │93.07.17│興魚翅餐廳      │四千零五十九元│同上                  │
 └──┴────┴────────┴───────┴───────────┘
附表三：卡號0000000000000000號信用卡刷卡明細
 ┌──┬────┬────────┬───────┬───────────┐
 │ 一 │93.07.16│寶雅高雄文橫店  │二百零四元    │商店存根聯「郭志國」署│                    │
 │    │        │                │              │名壹枚                │
 ├──┼────┼────────┼───────┼───────────┤
 │ 二 │93.07.17│興魚翅餐廳      │四千零五十九元│刷卡未成功，無沒收之物│
 ├──┼────┼────────┼───────┼───────────┤
 │ 三 │93.07.18│寶雅高雄文橫店  │四十二元      │刷卡未成功，無沒收之物│
 └──┴────┴────────┴───────┴───────────┘
附表四：預借現金明細
　　 ┌──┬────────┬────────────┬────────┐
　　 │編號│　 犯罪之時間　 │　　自動付款設備　　　　│金額（新台幣）　│
　　 ├──┼────────┼────────────┼────────┤
　　 │一　│五月二十八日　　│中信銀ＡＴＭ統一美田　　│三萬元　　　　　│
　　 ├──┼────────┼────────────┼────────┤
　　 │二　│五月二十八日　　│同上　　　　　　　　　　│三千元　　　　　│
　　 ├──┼────────┼────────────┼────────┤
　　 │三　│五月二十八日　　│同上　　　　　　　　　　│五千元　　　　　│
　　 ├──┼────────┼────────────┼────────┤
　　 │四　│五月二十九日　　│同上　　　　　　　　　　│三千元　　　　　│
　　 ├──┼────────┼────────────┼────────┤
　　 │五　│五月二十九日　　│同上　　　　　　　　　　│五千元　　　　　│
　　 ├──┼────────┼────────────┼────────┤
　　 │六　│五月二十六日　　│同上　　　　　　　　　　│三千元　　　　　│
　　 ├──┼────────┼────────────┼────────┤
　　 │七　│五月二十九日　　│同上　　　　　　　　　　│一萬元　　　　　│
　　 ├──┼────────┼────────────┼────────┤
　　 │八　│五月三十一日　　│同上　　　　　　　　　　│一千元　　　　　│
　　 └──┴────────┴────────────┴────────┘
附表五：
 ┌──┬────────────────┬────────────────┐
 │編號│     文  件  名  稱             │   偽  造  應  沒  收  之  物   │
 ├──┼────────────────┼────────────────┤
 │ 一 │「吳國明」身份證正反面影印本    │壹張                            │
 ├──┼────────────────┼────────────────┤
 │ 二 │「郭志國」身份證正反面影印本    │壹張                            │                          │            │
 ├──┼────────────────┼────────────────┤
 │ 三 │偽刻「阪田小吃部」印章          │貳枚                            │
 ├──┼────────────────┼────────────────┤
 │ 四 │卡號00000000000000│簽名欄「吳國明」署名壹枚        │
 │    │六○之中國信託信用卡背面        │                                │
 ├──┼────────────────┼────────────────┤
 │ 五 │卡號00000000000000│簽名欄「麥可」署名壹枚          │                      │                    │                                │
 │    │四六之中國信託信用卡背面        │                                │
 ├──┼────────────────┼────────────────┤
 │ 六 │卡號00000000000000│簽名欄「郭志國」署名壹枚        │                      │                              │
 │    │○七之玉山銀行聯名信用卡背面    │                                │                      │
 ├──┼────────────────┼────────────────┤
 │ 七 │中國信託信用卡「推薦得利」申請書│申請人簽名欄「吳國明」署名壹枚  │
 ├──┼────────────────┼────────────────┤
 │ 八 │玉山銀行寶雅聯名卡信用卡申請書  │申請人簽名欄「郭志國」署名壹枚  │                            │            │
 ├──┼────────────────┼────────────────┤
 │ 九 │吳國明、郭志國在職證明書        │「阪田小吃店」店章及發票章印文各│
 │    │                                │貳枚                            │
 ├──┼────────────────┼────────────────┤
 │ 十 │吳國明、郭志國薪資袋            │「阪田小吃店」店章及發票章印文各│                              │
 │    │                                │貳枚                            │
 └──┴────────────────┴────────────────┘
